【裁判字號】    89,台上,929
【裁判日期】    890224
【裁判案由】    毀損
【裁判全文】
最高法院刑事判決                                八十九年度台上字第九二九號
    上  訴  人  丁○○
    被      告  戊○○
                丙○○
                乙○○
                甲○○
                己○○
    共      同
    選任辯護人  顏文正律師
右上訴人因自訴被告等毀損案件，不服台灣高等法院中華民國八十六年十二月三十一
日第二審判決（八十六年度上訴字第四七○八號，自訴案號：台灣新竹地方法院八十
五年度自字第一六五號），提起上訴，本院判決如左：
    主  文
上訴駁回。
    理  由
本件原判決以上訴人丁○○在第一審自訴意旨略以：上訴人係新竹市○○路○段一三
六號「基督教路德會新竹市新生堂」（以下稱新生堂）教會執事，為教堂建築物及房
舍管理人，已有十數年之久。上開建築物乃新生堂教友募款醵資，於民國五十二年五
月間興建，供教友禮拜、聚會及傳福音之用，非被告等所有，亦非「財團法人中華福
音道路德會」（以下稱路德會）所有。被告戊○○、丙○○、乙○○於八十三年八月
十四日、八十四年一月間及八十五年八月十五日，先後數次假藉路德會之名義，僱請
工人帶同巨型機具至現場門內，欲拆毀前開建築物，經上訴人奮力阻止始離去。嗣戊
○○、丙○○、乙○○又於八十五年九月十八日，僱請鄭進松率十數名工人帶同機具
至教堂，將大門及圍牆毀損。至八十五年十月十八日，乙○○復指示丙○○、戊○○
夥同被告甲○○、己○○率領十數名工人及機具至上址，強行毀損新生堂建築物，致
大門及全部圍牆均遭毀損，嚴重破壞新生堂之功能。因認被告等涉有刑法第三百五十
三條第一項之損壞建築物罪嫌云云。惟查犯罪之被害人始得提起自訴，又不得提起自
訴而提起者，應諭知不受理之判決，刑事訴訟法第三百十九條第一項前段、第三百三
十四條分別定有明文。故必須係因犯罪而被害之人，始得提起自訴；非因犯罪而被害
之人，不得提起自訴，乃當然之解釋。該條項所稱犯罪之被害人，以因犯罪而直接被
害之人為限，於財產法益被侵害時，必須其財產之所有權人，或對於該財產有事實上
管領力之人，因他人之犯罪行為，而其管領權受有侵害時，始能認為直接被害之人。
若依自訴之事實，經法院查明該自訴人並非該財產之所有權人，亦非有管領權之人時
，即應認其並非因犯罪而直接被害之人，逕予諭知不受理之判決。本件係由美國方面
之總會捐資，取得土地使用權，並由教友募款醵資，於五十二年五月間，以「基督教
路德會」名義為起造人，申請建造執照，興建教堂，有被告等提出之繳納規費收據一
紙在卷可稽。建造完成後，雖未辦理保存登記（即第一次登記），然亦由「基督教路
德會」名義編定稅籍資料，亦有新竹市稅捐稽徵處房屋稅籍證明書可憑。嗣「基督教
路德會」成立財團法人，名為「財團法人台灣省嘉義縣基督教中華福音道路德會」（
即財團法人中華福音道路德會之前身），並於五十六年間購得該建築物所坐落之基地
，登記在財團法人名下，也有法人登記資料及土地所有權狀可查。上開資金既由教友
捐贈，已移轉其所有。本案之建築物雖未辦理保存登記，惟其所有權應屬原始起造人
路德會所有，顯非上訴人所有。上訴人雖曾於七十四年間擔任路德會新生堂之執事，
然於七十九年十一月二十五日改選時，因資格不符落選，而由戊○○、丙○○及案外
人鄭雪芳、賈振儀、丘萬台當選執事，並由戊○○當選執事會主席，迄今均由戊○○
對外代表新生堂，對內處理相關事宜，有教友大會紀錄及改選紀錄可憑，上訴人並非
該教會之執事，自亦無管領權。上訴人既非該財產之所有權人或對於該財產有事實上
管領力之人，即非被害人，依法不得提起自訴，爰撤銷第一審不當之判決，改判諭知
不受理，經核於法尚無違誤。上訴意旨仍執陳詞，指摘原判決不當，為無理由，應予
駁回。
據上論結，應依刑事訴訟法第三百九十六條第一項，判決如主文。
中      華      民      國    八十九    年      二      月    二十四    日
                              最高法院刑事第十二庭
                                  審判長法官  陳  炳  煌
                                        法官  陳  正  庸
                                        法官  陳  世  雄
                                        法官  高  金  枝
                                        法官  楊  商  江
      右正本證明與原本無異
                                              書  記  官
中      華      民      國    八十九    年      三      月      一      日


司法院資訊處製作；財團法人民間司法改革基金會備份。
